臺灣板橋地方法院民事判決　九十年度訴字第一五九○號
　　原　　　告　丙○○○
　　被　　　告　丁○○
　　　　　　　　庚○○
　　　　　　　　癸○
　　　　　　　　乙○○
　　　　　　　　甲○○
　　　　　　　　丑○○
　　　　　　　　寅○○
　　　　　　　　壬○○
　　　　　　　　辛○
右當事人間請求確認債權讓與法律關係不存在事件，本院判決如左：
    主      文
原告之訴駁回。
訴訟費用由原告負擔。
    事      實
甲、原告方面：
一、聲明：
    (一)確認被告癸○、寅○○及庚○○間於民國九十年一月五日所訂新臺幣（下同）
      五十萬元債權讓與契約之法律關係不存在。
    (二)確認被告癸○、丑○○及丁○○間於九十年一月二十五日所訂七十三萬元債權
      讓與契約之法律關係不存在。
    (三)確認被告癸○、辛○及乙○○間於九十年一月三日所訂六十四萬元債權讓與契
      約之法律關係不存在。
    (四)確認被告癸○、壬○○、乙○○間於九十年一月三日所訂三十二萬元債權讓與
      契約之法律關係不存在。
二、陳述：
    (一)緣原告與被告癸○因給付和解金強制執行事件，依據鈞院九十年度民執金字第
      四五三七號執行命令，禁止債務人即被告癸○收取對第三人即被告丁○○、庚○○、乙○○之會款債權或為其他處分，第三人亦不得對債務人清償。詎被告
      丁○○、庚○○及乙○○竟聲明異議，謂被告癸○已將對其等之會款債權分別
      讓與被告丑○○、寅○○、辛○及壬○○，而認其等與被告癸○間已無會款債
      務關係。
    (二)惟按會首非經會員全體之同意，不得將其權利及義務移轉他人；又法律行為，
      違反強制或禁止規定者，無效，民法第七百零九條之八第一項規定及同法第七
      十一條分別定有明文。故被告癸○將其擔任系爭合會會首收取被告丁○○、庚○○及乙○○會款之權利，於未獲包括原告在內之全體會員同意，而分別讓與
      被告丑○○、寅○○、辛○及壬○○之行為，顯然違反民法第七百零九條之八
　　　第一項之禁止規定，依民法第七十一條本文規定，自屬無效之法律行為，故被
　　　告間債權讓與契約之法律關係即係自始不存在。
三、證據：提出存證信函影本二件、會單影本三紙、互助會標會情形一覽表影本三紙
    、土地及建物登記謄本影本各二紙、債權讓與契約書影本四件、九十年度板簡字
    第七六號和解筆錄影本一件、乙○○、丁○○、庚○○聲明異議狀影本各一件。
乙、被告方面：
壹、被告壬○○、辛○部分：
    被告壬○○、辛○未於言詞辯論期日到場，亦未提出書狀作何聲明或陳述。
貳、被告丁○○、庚○○、癸○、乙○○、丑○○、寅○○部分：
一、聲明：原告之訴駁回。
二、陳述：
    互助會係被告癸○所召集，嗣後停標時被告癸○即將債權轉讓與活會會員，其他
    會員均已同意，原告之夫呂清彬亦已同意，且當初均係呂清彬代理原告前來與被
    告癸○洽談會款事宜，之前皆由呂清彬出面標會，會款亦由呂清彬出面繳納，被
    告癸○將另名死會會員蔡玉杏部分一百零八萬元以書面契約債權轉讓予呂清彬，
    故被告癸○對原告僅剩三十五萬三千元會款債務。
丙、本院依職權調閱九十年度民執金字第四五三七號強制執行案卷。
    理      由
一、本件被告辛○、壬○○未於言詞辯論期日到場，核無民事訴訟法第三百八十六條
    所列各款情形，依原告之聲請，由其一造辯論而為判決。
二、按訴狀送達後，原告不得將原訴變更或追加他訴，但被告同意者，不在此限；又
    被告於訴之變更或追加無異議，而為本案之言詞辯論者，視為同意變更或追加，
    民事訴訟法第二百五十五條第一項第一款、第二項定有明文；次按訴之撤回，被
    告於期日到場，未為同意與否之表示，自該期日起，十日內未提出異議者，視為
    同意撤回，同法第二百六十二條第四項亦有明文。經查原告起訴時之聲請求為判
    決：(一)被告丁○○、庚○○、甲○○、乙○○應連帶給付被告癸○一百萬元及自
    起訴狀繕本送達翌日起至清償日止，按年息百分之五計算之利息，並由原告收取
    之；(二)撤銷被告丁○○、癸○、丑○○九十年一月二十五日與被告庚○○、寅○○、乙○○九十年一月五日和被告癸○與乙○○、辛○九十年一月三日和乙○○
    與壬○○、癸○九十年一月三日債權讓與之法律關係；(三)請求撤銷被告乙○○與
    甲○○九十年九月十五日不實抵押權。嗣於九十年六月六日追加被告戊○○、子
    ○○及己○○及追加聲明請求：(一)被告戊○○、子○○及己○○應連帶給付被告
    癸○一百萬元及自起訴狀繕本送達翌日起至清償日止，按年息百分之五計算之利
    息，並由原告收取之；(二)撤銷被告乙○○、與甲○○間八十九年九月十五日之不
    實抵押權。嗣原告於九十年十一月十九日聲明變更為：(一)被告丁○○、癸○、丑
    ○○九十年一月二十五日之債權讓與契約中，在五十萬元之範圍內應予撤銷；(二)
    被告癸○、庚○○、寅○○、乙○○九十一年一月五日債權讓與契約，在五十萬
    元範圍內應予撤銷；(三)被告癸○與乙○○、辛○九十年一月三日暨被告乙○○、
    壬○○、癸○九十年一月三日暨其餘請求均撤銷；另撤回請求撤銷被告乙○○及
    甲○○間抵押債權登記部分。原告復於九十年十二月四日言詞辯論時變更聲明為
    ：(一)請求被告丁○○、庚○○、甲○○、乙○○連帶給付被告癸○一百萬元，並
    由原告收取；(二)請求撤銷被告丁○○、癸○、丑○○九十年一月二十五日之債權
    讓與契約五十萬元部分；(三)請求撤銷被告庚○○、寅○○、乙○○、甲○○九十
    年一月五日債權讓與金額五十萬元；其餘聲明均撤回；另撤回被告戊○○、子○○、己○○部分訴訟。原告再於九十年十二月七日以書狀聲請撤回前開：(一)請求
    撤銷被告丁○○、癸○、丑○○九十年一月二十五日債權讓與契約七十三萬元；
    (二)被告庚○○、寅○○、乙○○九十年一月五日債權讓與契約五十萬元。後原告
    又於九十一年一月二日再以聲明狀變更訴之聲明為：(一)確認被告癸○、寅○○及
    庚○○間於民國九十年一月五日所訂五十萬元債權讓與契約之法律關係不存在；
    (二)確認被告癸○、丑○○及丁○○間於九十年一月二十五日所訂七十三萬元債權
    讓與契約之法律關係不存在；(三)確認被告癸○、辛○及乙○○間於九十年一月三
    日所訂六十四萬元債權讓與契約之法律關係不存在；(四)確認被告癸○、壬○○、
    乙○○間於九十年一月三日所訂三十二萬元債權讓與契約之法律關係不存在。原
    告前開聲明之變更、追加、撤回係屬民事訴訟法第二百五十五條之訴之變更、追
    加及同法第二百六十二條之撤回，惟被告於言詞辯論期日時，既均無異議而為本
    案之言詞辯論，揆諸前開說明，視為同意原告之訴之變更或追加，故原告之訴之
    變更追加及撤回，均屬合法，故本院僅須就原告最後訴之聲明為裁判，合先敘明
    。
三、又查被告壬○○、辛○雖於相當時期，受合法通知，而未於言詞辯論期日到場，
    惟原告既係請求確認被告癸○、辛○及乙○○間暨被告癸○、壬○○及乙○○間
    於九十年一月三日所訂六十四萬元、三十二萬元債權讓與契約之法律關係不存在
    ，該債權讓與法律關係是否存在，對被告癸○、辛○、壬○○、乙○○間自有合
    一確定之必要，被告癸○、乙○○既已到場爭執及否認原告之主張，故被告辛○
    、壬○○雖未到場，亦不生視同自認原告主張之問題。
四、按債權人就債務人對於第三人之金錢債權為執行時，執行法院應發扣押命令禁止
    債務人收取或為其他處分，並禁止第三人向債務人清償，強制執行法第一百十五
    條第一項固有明文，又該條之扣押命令，送達於第三人時發生效力，無第三人者
    ，送達於債務人時發生效力，此觀同法第一百十八條第二項之規定亦明。經查本
    件原告主張其對被告癸○享有會款債權，並於本院板橋簡易庭九十年度板簡字第
    七六號給付會款事件成立訴訟上和解在案，嗣經原告以前開和解筆錄為執行名義
    ，於九十年三月七日聲請本院民事執行處執行債務人即被告癸○之財產，聲請執
    行癸○對被告丁○○、庚○○、乙○○之會款債權，經本院於九十年三月二十七
    日以九十年度民執金字第四五三七號執行命令禁止債務人癸○收取對被告丁○○
    、庚○○、乙○○之會款債權或為其他處分，丁○○、庚○○、乙○○亦不得對
    債務人即被告癸○清償，嗣該執行命令於九十年四月三日送達予被告乙○○、庚○○、九十年四月四日送達予被告丁○○，另於九十年四月十日送達予被告癸○
    ，嗣經被告庚○○、乙○○、丁○○、於九十年四月十日依強制執行法第一百十
    九條之規定，向本院執行處聲明異議之事實，有原告提出之和解筆錄影本一件附
    卷可憑，復經本院依職權調閱前開執行案卷查明屬實，並為被告所自認，應堪採
    信為真實。揆諸前開說明，本院執行命令應於分別送達被告丁○○、庚○○、乙○○時即發生效力，則於本院執行命令送達前，被告癸○將其對被告丁○○、庚○○、乙○○之債權分別讓與予被告寅○○、丑○○、辛○及壬○○，自無違反
    查封之效力。
五、次按法律行為，違反強制或禁止之規定者，無效，民法第七十一條定有明文；又
    合會會首非經會員全體之同意，不得將其權利及義務移轉於他人，八十八年五月
    五日修正公布之民法第七百零九條之八固亦有明文，惟按民法債編修正條文除有
    民法債編施行法特別規定對於修正前發生之債亦有適用者外，均自八十九年五月
    五日施行，此觀民法債編施行法第三十六條第二項之規定亦明。而民法債編施行
    法就民法債編第七百零九條之八既未規定對於修正前發生之合會契約亦有適用，
    該條規定自僅對於八十九年五月五日修正施行暨該日以後始召集成立之合會契約
    始有其適用，對於八十九年五月五日以前即已召集成立之合會契約自無適用之餘
    地。
六、原告固主張被告癸○於其召集之合會停標後，將其擔任合會會首得收取被告丁○○、庚○○及乙○○會款之權利，於未獲包括原告在內之全體會員同意，即分別
    讓與被告丑○○、寅○○、辛○及壬○○之行為，顯然違反前開民法第七百零九
    條之八之強制規定，其債權讓與行為應屬無效等語。惟查被告癸○共召集三合會
    ，分別為第一會：八十七年八月五日起會，每會二萬元，被告乙○○編號二、庚○○編號八、丁○○編號三十三、原告之夫呂清彬為編號二十四至二十六；第二
    會：八十六年十二月二十日起會，每會二萬元，被告乙○○編號二、丁○○編號
    十三、十四、呂清彬為編號七、八；第三會（被告癸○以其夫乙○○名義為會首
    ，實際上合會契約仍存在真正會首癸○及其他會員間）：八十八年六月一日起會
    ，每會二萬元，丑○○編號六、辛○編號十四、壬○○編號三十二、丁○○編號
    三十六、庚○○編號四十一，此有原告提出之會單影本三紙為證，並為被告所自
    認，亦堪採信為真實。故被告癸○召集之前開三合會，其合會成立時間既分別係
    八十七年八月五日、八十六年十二月二十日、八十八年六月一日，均在民法債編
    於八十九年五月五日修正施行前即成立生效之合會契約，自無修正施行後之民法
    第七百零九條之八第一項之適用。原告以被告癸○將其對死會會員庚○○、丁○○、乙○○之會款債權讓與予被告寅○○、丑○○、辛○、壬○○，係違反修正
    施行後之民法第七百零九條之八第一項之強制規定而無效，故請求確認被告訂立
    債權讓與契約之法律關係不存在，自屬無據。
七、從而，原告依據民法第七百零九條之八之規定，請求：(一)確認被告癸○、寅○○
    及庚○○間於民國九十年一月五日所訂五十萬元債權讓與契約之法律關係不存在
    ；(二)確認被告癸○、丑○○及丁○○間於九十年一月二十五日所訂七十三萬元債
    權讓與契約之法律關係不存在；(三)確認被告癸○、辛○及乙○○間於九十年一月
    三日所訂六十四萬元債權讓與契約之法律關係不存在；(四)確認被告癸○、壬○○
    、乙○○間於九十年一月三日所訂三十二萬元債權讓與契約之法律關係不存在，
    均無理由，應予駁回。
八、因本案論證已臻明確，兩造其餘主張、陳述及所提之證據暨攻擊防禦方法，均與
    本案判斷結果無影響，毋庸再予一一審酌，附此敘明。
九、結論：本件原告之訴為無理由，依民事訴訟法第三百八十五條第一項前段、第七
    十八條，判決如主文。
中　　　華　　　民　　　國　　九十一　　年　　　六　　　月　　 十九　　 日
                                臺灣板橋地方法院民事第一庭
~B法　　　官　周舒雁
右為正本係照原本作成
如對本判決上訴，須於判決送達後廿日內向本院提出上訴狀
中　　　華　　　民　　　國　　九十一　　年　　　六　　　月　　 十九　　 日
~B法院書記官　曹秋冬
